最　高　行　政　法　院　判　決　　　　　　　　　　九十一年度判字第三四三號
　　上　訴　 人　甲○○
　　訴訟 代理人　蔡文浩　律師
　　被 上 訴 人　桃園縣政府
　　代　表　 人　朱立倫
右當事人間因徵收補償事件，上訴人對於中華民國八十九年九月二十八日臺北高等行
政法院八十九年度訴字第三九號判決，提起上訴，本院判決如左：
　　主  文
上訴駁回。
上訴審訴訟費用由上訴人負擔。
　　理  由
本件上訴人主張：一、被上訴人應購買上訴人所有坐落桃園縣龜山鄉○○段八四五、
八四六及八八一等地號土地之依據：按水利法施行細則第一百條規定：「自治團體如
有使用他人土地之必要時，得按時價購買其土地。如土地所有人拒絕購買，得依照土
地法之規定，申請徵收。」查本件被上訴人為自治團體，其於八十二年二月十二日曾
以八二府工水字第三一○○六號函向上訴人要求將上訴人所有已被佔建堤防之系爭土
地予以分割，以備其研辦徵收之用。而其八十九年九月十六日原審答辯狀理由第一點
亦承認其使用系爭土地為保護非河川區土地之安全，足以證明被上訴人對系爭土地確
有使用之必要。嗣上開土地經分割出未被佔建堤防部分後，被上訴人迄今不予購買或
徵收，亦為被上訴人所不爭執。被上訴人雖於前開答辯狀稱其使用系爭土地施設堤防
係為保護非河川區土地之安全，因政府財政困難，需視爾後年度政府財政情況通盤研
議云云，惟原判決未適用上開水利法施行細則之規定，顯有判決不適用法則之違背法
令。二、系爭土地應予徵收之依據：（一）按土地徵收條例第五十八條第一項規定：
「國家因興辦臨時性之公共建設工程，得徵用私有土地或土地改良物。」第二項規定
：「徵用期間逾三年者，土地或土地改良物所有人得請求需用土地人徵收所有權，需
用土地人不得拒絕。」查系爭土地業經被告於八十二年間徵用建築為堤防，已如前述
，其自徵用迄今已逾三年，此依前揭土地徵收條例之規定，一經土地所有權人請求徵
收，需用人即被上訴人即不得拒絕。（二）又前揭規定業於八十九年二月二日公布，
詎原判決未予適用，顯有行政訴訟法第二百四十三條第一項判決不適用法則之違背法
令。三、金額計算之依據：按土徵收條例第三十條第一項後段規定：「在都市計劃區
內之公共設施保留地，應按毗鄰非公共設施保留地之平均公告土地現值，補償其地價
。」第二項規定：「前項徵收補償地價，必要時得加成補償，其加成補償成數，由直
轄市或縣（市）主管機關比照一般正常交易價格，提交地價評議委員會議於評議當年
期公告土地現值時評定之。」另參諸上訴人於原審所提地價謄本、土地使用分區證明
書及請求給付金額計算表，被上訴人應給付上訴人金額如訴之聲明。四、為此請求判
決被上訴人應購買或徵收上訴人所有坐落桃園縣龜山鄉○○段八四五、八四六及八八
一等地號土地三筆，並給付上訴人新臺幣三○、三七六、六二九元或發回臺灣臺北高
等行政法院等語。原審斟酌全辯論意旨及調查證據之結果，以：『一、查「土地徵收
，係國家因公共事業之需要，對人民受憲法保障之財產權，經由法定程序予以剝奪之
謂。規定此項徵收及其程序之法律必須符合必要性原則，並應於相當期間內給予合理
之補償... 」，司法院釋字第四二五號解釋可參。而關於土地之徵收及補償之事項，
現行法係規定於土地徵收條例，惟依現行土地徵收條例規定，關於土地徵收補償費，
應由需用土地人先與土地所有權人以協議價購或其他方式取得，如無法取得時，再提
出徵收土地之申請，經中央主管機關內政部核准後，通知執行機關該管直轄市或縣（
市）主管機關，主管機關應即公告三十日，需用土地人則將補償地價繳交主管機關於
公告期滿後十五日內轉發，否則徵收案從此失其效力，此觀該條例第十一、十三、十
四、十七、十八、十九、二十等條之規定自明，而系爭土地之所有權仍為原告（即上
訴人，下同）所有，有原告提出之所有權狀影本可稽，其所有權迄未被剝奪，依上開
大法官解釋自難謂該土地已經被徵收。是原告主張被告機關（即被上訴人，下同）使
用其土地即為徵收云云，自無可採。二、次查人民與中央或地方機關間，因公法上原
因發生財產上之給付，得提起給付訴訟，行政訴訟法第八條固定有明文。原告雖主張
其係依土地徵收條例第三條、第三十條為請求權依據，惟按土地徵收條例第三條係規
定「國家因公益需要，興辦水利事業，得徵收私有土地」，係為國家辦理徵收土地之
依據，一般人民並無請求徵收私有土地之公法上請求權；而同條例第三十條規定「被
徵收之土地，應按照徵收當期之公告土地現值，補償其地價。在都巿計畫區內之公共
設施保留地，應按毗鄰非公共設施保留地之平均公告土地現值，補償其地價。前項徵
收補償地價，必要時得加成補償；其加成補償成數，由直轄巿或縣（巿）主管機關比
照一般正常交易價格，提交地價評議委員會於評議當年期公告土地現值時評定之。」
則係規定補償地價金額之計算方法，因此關於徵收補償地價之發放，應以需用土地人
已經申請徵收並且核准為前提，亦即必須已經徵收土地方有補償可言，而本件並無徵
收處分之存在，則二造間並無發生財產上給付請求權之公法上原因；另原告雖引水利
法第五十八條規定主張被告應給與相當之補償。但查該條係對於「引水工程經過私人
土地，致受有損害時，土地所有權人得要求興辦水利事業人賠償其損失，或收買其土
地」之規定，與本件係水道防護之堤防無涉。從而原告提起給付之訴，請求被告給付
系爭土地補償徵收費，即無理由，應予駁回。三、至原告另稱被告機關未經其同意即
任意興建堤防為違法行為及指摘被告未依上級機關命令編列補償經費部分，原告得否
另依其他程序請求救濟，並非本件所應審究，並此敘明。』為由，依行政訴訟法第九
十八條第三項前段規定，判決駁回上訴人在原審之訴。上訴人主張系爭土地業經被告
於八十二年間徵用建築為堤防，其自徵用迄今已逾三年，依業於八十九年二月二日公
布之土地徵收條例第五十八條第一項規定：「國家因興辦臨時性之公共建設工程，得
徵用私有土地或土地改良物。」第二項規定：「徵用期間逾三年者，土地或土地改良
物所有人得請求需用土地人徵收所有權，需用土地人不得拒絕。」，一經土地所有權
人請求徵收，需用人即被上訴人即不得拒絕；以及依水利法施行細則第一百條規定：
「自治團體如有使用他人土地之必要時，得按時價購買其土地。如土地所有人拒絕購
買，得依照土地法之規定，申請徵收。」，被上訴人應購買系爭土地等語，固非無見
。惟上開土地徵收條例規定係指如有上述情事，土地或土地改良物所有人得請求需用
土地人徵收所有權，需用土地人不得拒絕。但並非規定土地或土地改良物所有人得請
求需用土地人徵收所有權而為需用土地人拒絕時，得逕行依同條例第三十條第一項後
段及第二項規定請求徵收補償費；又水利法施行細則第一百條規定：「自治團體如有
使用他人土地之必要時，得按時價購買其土地。如土地所有人拒絕購買，得依照土地
法之規定，申請徵收。」，並非規定土所有人得逕行請求徵收補償費。則本件上訴人
逕行請求系爭土地之徵收補償費，於法尚有未合，原審判決駁回上訴人在原審之訴，
核無違誤。上訴論旨，仍執前詞，指摘原判決違誤，求予廢棄，難認有理由，本件上
訴應予駁回。又行政訴訟法第二百三十八條第二項規定：「於上訴審程序，不得為訴
之變更、追加或提起反訴。」，本件上訴人於原審請求被上訴人給付上訴人徵收補償
費新臺幣三○、三七六、六二九元，於上訴審程序，變更為請求判決被上訴人應購買
或徵收上訴人所有坐落桃園縣龜山鄉○○段八四五、八四六及八八一等地號土地三筆
，並給付上訴人新臺幣三○、三七六、六二九元，乃訴之變更及追加。揆諸前開規定
，上訴人於上訴審程序所為訴之變更及追加，於法自有未合，併予明。
據上論結，本件上訴為無理由，爰依行政訴訟法第二百五十五條第一項、第九十八條
第三項前段，判決如主文。
中　　華　　民　　國　　九十一　　　年　　　三　　　　月　　　一　　　　日
                    最 高 行 政 法 院  第 三 庭
                                審 判 長 法  官　　　葉　振　權
                                         法  官      鄭  淑  貞
                                         法  官　　　吳　錦　龍
                                         法  官　　　劉　鑫　楨
                                         法  官　　　吳　明　鴻
右  正  本  證  明  與  原  本  無  異
　　　　　　　　　　　　　　　　　　　　 法院書記官　陳　盛　信
中　　華　　民　　國　　九十一　　　年　　　三　　　　月　　　一　　　　日
